【裁判字號】    90,上重更(一),62
【裁判日期】    901212
【裁判案由】    殺人未遂
【裁判全文】
臺灣高等法院花蓮分院刑事判決                  九十年度上重更(一)字第六二號
    上訴人即被告  乙○○
    選任 辯 護人  許山木
右上訴人因殺人未遂等案件，不服臺灣台東地方法院八十六年度重訴(一)字第八八號中
華民國八十七年五月二十一日第一審判決（起訴案號：臺灣台東地方法院檢察署八十
六年度偵字第三四七六號）提起上訴，經本院判決後由最高法院發回更審，本院更為
判決如左：
    主  文
原判決關於教唆殺人未遂部分暨定執行刑部分撤銷。
被訴教唆殺人未遂暨無故持有槍彈部分均無罪。
    理  由
一、台灣台東地方法院檢察署檢察官在原審之公訴意旨略以：被告乙○○係現任屏東
    縣議員，曾於民國八十三年四月間，因與丁○○有糾紛而持斧頭恐嚇張某，犯妨
    害自由等罪，經台灣高等法院高雄分院判處有期徒刑五月確定，嗣於八十五年二
    月間，戊○○因案甫出獄投靠乙○○，而乙○○對丁○○仍心懷怨恨，復以有政
    治上選舉派系之糾紛，遂基於教唆殺人之犯意，教唆戊○○持槍殺害丁○○，而
    丁○○亦曾積欠戊○○新台幣（下同）五萬元之賭債，戊○○乃萌殺意，遂於八
    十五年十月二十九日晚上十時許，在屏東縣長治鄉繁華村往黎明村之加油站前，
    持其向綽號「黑平」（起訴書及原審判決均誤植為「黑卒」）者取得之澳大利亞
    制式手槍（含子彈）乙支，對丁○○連續射擊九槍，使丁○○右大腿等處受槍傷
    ，丁○○則持制式霰彈槍乙支，回擊戊○○使其腹部受傷，二人經送醫後，始均
    倖免於難；因認被告涉有教唆殺人未遂及無故持有槍彈罪嫌云云。
二、按犯罪事實應依證據認定之，無證據不得推定其犯罪事實；又不能證明被告犯罪
    者，應諭知無罪之判決，刑事訴訟法第一百五十四條、第三百零一條第一項前段
    分別定有明文。再者，刑事訴訟法所謂認定事實之證據，係指足以認定被告確有
    犯罪行為之積極證據而言，該項證據自須適合於被告犯罪事實之認定，始得採為
    論罪資料（最高法院二十九年上字第三一０五號判例參照）；又按事實之認定應
    憑證據，如未發現相當證據，或證據不足以證明，自不能以推測或擬制之方法，
    以為裁判之基礎（最高法院四十年台上字第八六號判例參照）；復按認定犯罪事
    實所憑之證據，無論直接證據或間接證據，其為訴訟上之證明，須於通常一般之
    人均不致有所懷疑，而得確信其為真實之程度，始得據為有罪之認定，倘其證明
    尚未達到此一程度，而有合理之懷疑存在時，法院即無從為有罪之判決（最高法
    院七十六年度台上字第四九八六號判例參照）；另按認定不利於被告之事實，須
    依積極證據，苟積極證據不足為不利於被告事實認定時，即應為有利於被告之認
    定，更不必有何有利之證據（最高法院三十年上字第八一六號判例參照）。
三、查公訴意旨認定被告涉有教唆持槍殺人未遂等犯行，無非係以證人戊○○於偵審
    中之指證，並經被害人丁○○於原審到庭陳述屬實，及戊○○於系爭時地持槍槍
    擊被害人丁○○之情節，亦據台灣屏東地方法院檢察署偵查起訴及台灣屏東地方
    法院判決在案等情，為其主要論據。訊據被告堅決否認上揭犯行，辯稱：「‧‧
    ‧我根本都沒有看到槍，也不知槍是何人的，我沒有叫戊○○拿槍去打丁○○，
    ‧‧‧而且雙方是丁○○先開槍的，戊○○再還擊，根本不是我教唆戊○○殺人
    。我知道他開槍後，刑警隊長來拜託我，我去叫他自首，他說他向人借槍，要給
    人家錢，所以他後來向我借錢，我一直不肯借他，拖了幾十天之後，我向吳明政
    借得十萬元後託李武芳拿給戊○○，叫戊○○處理好之後去投案，當時完全是受
    刑警隊長甲○○之託才策動他投案的，我是無端惹禍上身。」等語。
四、經查證人戊○○於歷次偵審中不利於被告之證詞，其證述內容一變再變且前後矛
    盾，實不能採為不利於被告之證據：
  (一)證人戊○○在當初台灣屏東地方法院審理其與丁○○互相槍擊之刑事案件中，（
    台灣屏東地方法院檢察署八十五年度偵字第八二六五、八三四九號及台灣屏東地
    方法院八十六年度訴字第七四號，業據本院前審向台灣高等法院高雄分院調卷查
    明），自始至終均未提及該槍擊案涉有此內幕情事，直至其因感訓處分執行日久
    ，方才無端冒出被告「教唆殺人」之情節，如此證詞之真實性，令人質疑！
  (二)原審於八十七年一月九日審理中，曾提訊證人戊○○出庭訊明雙方槍擊經過，戊○○明白證稱：「當天有先打架，也是在加油站前」、「在加油站時他與人聊天
    ，不是為錢，莫明其妙不知何因與他打架，當時未帶槍，打架後，我回租處拿槍
    ，再出來找他，打架原因忘了」等語（見原審卷第一五四頁）；嗣於本院審理時
  ，再經提訊其到庭則證稱：「我們（指伊與丁○○）為了賭債先吵架，後來雙方
    就掏槍互射，第一發子彈是我射的，我對他開槍除了私人恩怨以外，另外受被告
    唆使也是因素之一。‧‧‧」等語（見本院更一審卷九十年九月十四日訊問筆錄
    第三頁），稽其先前證述打架不是為錢，且打架之原因已忘記，事後卻又證述係
    因賭債恩怨而與丁○○起爭執，並受到被告之唆使，顯見其關於爭執原因先後所
    為之陳述亦非一致，且其是否為坐實被告教唆伊持槍殺人之說法而翻異證詞，亦
    非無可能。
  (三)再者，究竟何人在戊○○及丁○○開槍互擊乙案中先開槍，攸關證人戊○○證詞
    之可信度，查本件證人戊○○以及丁○○在該槍擊案件之審理過程中，均已表明
    當時是由丁○○先開槍（而該案之刑事判決亦為此認定），且當本院前審囑託台
    灣高雄地方法院訊問當時寄押於台灣高雄監獄高雄分監之證人戊○○，其則在庭
    證稱：「（法官問：為何對他開槍？）因為他先對我開槍，我才自衛回擊」等語
    翔實（見本院前審卷第六十二頁反面），是故倘若戊○○係受被告之教唆而起意
    槍殺丁○○，則戊○○豈有可能坐令丁○○先行對伊開槍，而自誤先機遭丁○○
    射擊擊中腹部之理？況且，若戊○○真是受被告之教唆而欲殺害丁○○，依常理
    豈會於發生爭吵後再邀丁○○至加油站持槍互射？益證證人於本院審理時，更易
    前詞改稱係其先開槍射擊丁○○之說法（見本院更一審卷九十年九月十四日訊問
    筆錄第三頁第六行），無非係欲坐實被告教唆殺人之罪名而已，顯非可採。
五、原審認定證人戊○○所持槍枝應是被告教唆後，方才找綽號「黑平」之人取得該
    把槍枝，惟查此部分不獨戊○○在原審陳明，槍枝來源係其於（八十五年二月間
    ）出獄後即向綽號「黑平」之人借用（見原審卷第一五０頁），而在本院庭訊時
    其更明確證稱：「我在去找被告之前，就已經向綽號『黑平』之友人借得手槍及
    子彈防身，‧‧‧」等語（見本院九十年九月十四日訊問筆錄第二頁），從而原
    判決認定被告教唆後，戊○○始向綽號「黑平」之人覓得涉案槍彈，顯與事實不
    符。又原審認定被告確有教唆殺人犯行，端賴證人丙○○（經查即綽號「阿樂」
    之人）及己○○之證述，惟細稽其等之證詞均與待證事實無關，甚至屬傳聞證據
    ，根本不足以作為戊○○證述之佐證：
  (一)證人己○○於台灣屏東地方法院檢察署證稱：「我『聽說』乙○○有拿錢給戊○○叫他向丁○○開槍」；又說「戊○○沒有跟我提及此事；是綽號「阿樂」之人
    所講的」；詢以：為何乙○○要拿二十萬元給戊○○？伊答以：「他叫戊○○拿
    槍出來報繳作筆錄，稱無人指使。」；詢以當時有無談到開槍的事等，伊明確證
    稱：「沒有」（見台灣屏東地方法院檢察署八十六年度偵字第七六七九號偵查卷
    第十一頁反面及第十二頁）。參諸己○○乃戊○○之女友（此亦據己○○自承在
    卷），倘確有被告教唆戊○○殺人情事，戊○○焉有不告知己○○，反告知綽號
    「阿樂」之理；己○○既是聽聞綽號「阿樂」之人所述，即屬傳聞證據，以其證
    述證明被告確有犯行，恐與證據法則中之傳聞性法則有悖！矧綽號「阿樂」之人
    經本院庭訊時查知其即為丙○○，而丙○○於台灣屏東地方法院檢察署，當檢察
    官詢以知否戊○○為何對丁○○開槍時，伊覆以：「聽戊○○說有人一直講丁○○在說他的壞話，後來戊○○說傳話的人是乙○○」等語（見前揭偵查卷第十三
    頁反面）；嗣於本院審理時更結稱：「（法官問：有無告訴己○○說乙○○有拿
    錢給戊○○，叫他去向丁○○開槍？）是我和戊○○閒聊的時候，她聽到的，不
    是我刻意要告訴她的，戊○○跟我講這個事情的時候他本身也很生氣，他是對我
    發牢騷，他說乙○○沒有義氣，說話不算話，但我沒有聽到說乙○○要給他安家
    費但後來反悔的事，他是說乙○○叫他去報繳槍械，結果報繳後乙○○卻不理他
    。（法官問：戊○○有無跟你明講說丁○○確實是乙○○叫他去向張開槍的？）
    沒有明講，但是有發發牢騷，整個事情的經過我也不是很瞭解，他也沒有講得很
    清楚。」等語（見本院九十年十月三十一日訊問筆錄第三頁）。顯見綽號「阿樂
    」之丙○○，僅知乙○○在陳述丁○○在編派戊○○之不是，並未證實知曉乙○○教唆戊○○槍殺丁○○，及曾親口向己○○轉述此事。嗣證人己○○於本院審
    理時，屢經傳喚均拒絕再行到庭應訊，安能以上揭傳聞且與事實有間之證述，作
    為被告確有教唆犯行之證據。
  (二)又證人丙○○除前揭證述外，於原審庭訊時詢以：「你知戊○○殺丁○○事是乙○○叫他去的？」，伊清楚證稱：「我不瞭解」；又說：「他（指乙○○）要帶
    戊○○去自首報繳槍械，戊○○要向乙○○借錢，吳說要幫他，沒有說指使的事
    。」（見原審卷第一五三頁倒數第一行起）。參諸證人丙○○之證述前後堪稱一
    致，始終並不知曉所謂教唆之事，且所指李武芳幫忙轉交十萬元（實係具保保證
    金），與被告所辯乃戊○○向被告所借亦稱吻合，原判決引其證述作為待證事實
    ，即被告教唆戊○○槍殺丁○○之事實，不無違反證據法則中之關聯性法則。
  (三)綜上本案待證事實既為「被告教唆戊○○槍殺丁○○」，上開證人之證述不獨不
    足以證明該待證事實，反而適足以證明被告確未教唆之內情。蓋己○○為戊○○
    之同居女友，丙○○曾與戊○○一同服刑，為戊○○之摯友，伊等與戊○○、乙○○三次在「喜稅地咖啡廳」碰面商談，有關乙○○要戊○○帶槍投案自首，戊○○要向乙○○借錢或索錢事宜，苟確是乙○○教唆戊○○殺害丁○○，戊○○
    焉會不加提及，藉以在雙方均熟識之證人等面前，強化索錢或借錢之正當性。其
    於三次會面商談時卻隻字未提，顯不符情理，是以被告所辯較可採信。
六、另應探究者係被告為何給錢要求戊○○報繳自首或投案，並要求戊○○說無人指
    使？及戊○○為何會變更殺人動機之供述，指係受到被告唆使？關此則依卷內證
    據詳述如後：
  (一)證人即斯時為屏東縣警察局刑警隊隊長甲○○曾證稱：「無證據證明被告有殺人
    之教唆，也因有此傳聞所以我們才找上被告，並要他找出兇手（即戊○○）澄清
    」（見本院前審卷第四十六頁反面）；本院本次庭訊時伊復補證稱：「僅係傳聞
    而已，‧‧‧我是聽說被告與丁○○在政治上處於敵對狀態，後來剛好發生這件
    槍擊案，推想是不是可能與被告有關，故找他來談，並未掌握確切之資料。」等
    語（見本院九十年七月二十三日訊問筆錄第二頁）；自證人甲○○之上開證述可
    知，槍擊案後治安機關因被告與丁○○在政治上敵對，是以懷疑該槍擊案與被告
    有關。要知被告身為屏東縣議員最恐謗議滋生引起治安機關注意，在得知本身已
    遭懷疑，且戊○○曾是其好友立場，伊給錢（實為借錢）要求戊○○報繳槍械投
    案以免受其牽連尚在情理之中。至於持有槍械乃是重罪也不名譽，且若治安機關
    知曉乃被告要求戊○○報繳，難免懷疑被告與許某持有槍械有關，乃要求戊○○
    稱無人指使，意指不要告知乃其指示而報繳槍枝，亦不悖於常情。
  (二)查被告之所以出借十萬元，讓李武芳等人得以己○○之名義代繳具保保證金，應
    是基於要對刑警隊隊長甲○○交差及免於自己受到牽連，已如前述，並非教唆殺
    人之代價，況證人戊○○在原審亦坦言：被告並未答應要照顧其家庭，‧‧‧（
    見原審卷第一五一頁倒數第三行）；惟戊○○因被告要求其自動報繳槍枝及坦承
    槍擊丁○○之犯行，認被告欠其人情，卻未於道義上照顧其家庭因而心生怨尤，
    方才誣指遭被告教唆，其證據及推論乃在於證人戊○○於本院前審囑託台灣高雄
    地方法院訊問時已供稱乃受被告之教唆，但伊強調：「吳（亮慶）並未交待我要
    殺死張（永彰）」等語（見本院前審卷第六十三頁）；而在台灣屏東地方法院檢
    察署訊問時伊曾證稱：「是乙○○叫我報繳的，他說要拿二十萬元給我辦交保，
    但後來只交給我十萬元，並告訴我會沒事，及資助我金錢」等語（見前揭偵查卷
    第九頁反面）；證人己○○在台灣屏東地方法院檢察署接受訊問時，當檢察官詢
    以：為何乙○○要拿二十萬元給戊○○？伊答以：「他（指被告）叫戊○○拿槍
    出來報繳作筆錄，稱無人指使。」；詢以：當時有無談到開槍的事等？伊則明確
    證稱：「沒有」等語（見前揭偵查卷第十二頁）；原審庭訊時證人戊○○固提及
    被告教唆之時間為開槍前十日，地點則在繁華村釣蝦場許某所開尚未營運之ＫＴ
    Ｖ，但也稱被告當時未說及錢的事，說到錢會反感；又說「我開槍後，我叫人去
    跟他拿十萬元跑路費，及交保金十萬元。」，法官詢以：「事先有說要？（當指
    是否開槍前已約定）」，伊答以：「沒有，交保金是自首時就說交保金他付，所
    以交保金是他繳，‧‧‧」等語（見原審卷第一四九頁反面至第一五０頁反面）
    。是可知：1.辜不論二十萬元係被告所出借抑或給與，均是辦理報繳槍枝之代價
    ，而非教唆殺人之代價；2.被告並未答應要照顧戊○○其家人，故戊○○所述因
    被告未照顧其家人，欠缺道義因而咬出被告教唆之情節，並非事實；3.證人戊○○之所以誣指被告教唆其槍殺丁○○，應係其自忖被告叫其出來自首報繳槍械，
    有功於被告（使其免受牽連及懷疑），被告基於「道義上責任」理應照顧其家人
    ，但被告並未盡到道義責任，因而覺得被告缺乏「兄弟情義」，加上被告當初向
    其保證自首報繳槍械後便可沒事，然事實上伊不但因殺人未遂遭判處重刑，更因
    持有槍械滋事而遭管訓，自覺受騙，因而對被告產生極大怨尤，當可想見。
七、綜上所述，二十萬元實不足以做為本件教唆殺人之代價，尤以證人戊○○前科累
    累又擁有槍械，其身價當不只如此，且其所要殺害之人更是地方上擁有霰彈槍，
    好勇鬥狠之丁○○，是該二十萬元衡情僅係被告免於牽連麻煩要證人戊○○出面
    報繳槍械之代價而已，此自所有證人均未證稱親自目睹、耳聞會談洽商時戊○○
    或被告有提及教唆殺人之情即知；證人己○○、丙○○、李武芳及甲○○之證述
    均僅間接證據或傳聞，而所證述內容，尚不足以本於推理之作用證明待證事實（
    即被告確有教唆戊○○殺害丁○○之行為），已如前述，是亦不能採為不利於被
    告之認定依據。此外，本院復查無其他證據足以證明被告有教唆殺人未遂及無故
    持有槍彈之犯行，原判決疏未注意及此，遽對被告論罪科刑，實有未合，此部分
    被告上訴為有理由，應撤銷原判決關於前開部分，改諭被告為無罪之判決，庶免
    冤抑。
據上論斷，應依刑事訴訟法第三百六十九條第一項前段、第三百六十四條、第三百零
一條第一項前段，判決如主文。
本案經檢察官邱雲昌到庭執行職務。
中      華      民      國    九  十    年    十  二    月    十  二    日
                              審判長法官   吳  鴻  章
                                    法官   林  慶  煙
                                    法官   張  健  河
右正本證明與原本無異。
本件不得上訴
中      華      民      國    九  十    年    十  二    月    十  二    日


司法院資訊處製作；財團法人民間司法改革基金會備份。
